【裁判字號】    99,訴,383
【裁判日期】    991130
【裁判案由】    勞工保險條例
【裁判全文】
高雄高等行政法院判決
                                       99年度訴字第383號
                                民國99年11月16日辯論終結
原      告  陳承文
被      告  勞工保險局
代  表  人  陳益民  總經理
訴訟代理人  蔡芳芳
            江淑媛
上列當事人間勞工保險條例事件，原告不服行政院勞工委員會中
華民國99年5月12日勞訴字第0990002207號訴願決定，提起行政
訴訟，本院判決如下：
    主  文
原告之訴駁回。
訴訟費用由原告負擔。
    事實及理由
一、事實概要︰
    緣原告於民國98年5月8日由屏東縣汽車駕駛員職業工會申報
    加保，投保薪資填報為新台幣（下同）38,200元，被告以其
    所申報之加保投保薪資與該工會投保薪資之眾數差距過大，
    逕予更正原告之投保薪資為18,300元，並受理自該日起加保
    。嗣屏東縣汽車駕駛員職業工會於98年7月7日檢送立大企業
    社出具之領薪總表及運欣實業社出具之薪資證明單，函請被
    告以投保薪資38,200元受理加保，經被告審查，認該職業工
    會所提資料非屬具體收入所得之相關證明資料而以98年8月
    17日保承職字第09860537770號函維持原核定之投保薪資為
    18,300元。原告不服，向勞工保險監理委員會申請審議，亦
    經勞工保險監理委員會98年12月10日98保監審字第4441號審
    定書審定駁回。原告仍表不服，提起訴願，未獲變更，遂提
    起本件行政訴訟。
二、本件原告主張︰
（一）勞工應以其雇主或所屬團體為投保單位，全部參加勞工保
      險為被保險人，參加職業工會者，月投保薪資，由投保單
      位按被保險人之月薪資總額，依投保薪資分級表之規定，
      向保險人申報之薪資。勞工保險係屬社會保險，各項被保
      險人資料之登載採申報制並以誠信為原則，即各項資料之
      申報應以事實為依據，被保險人之月薪資總額應與實際薪
      資（工資）相符或相近。
（二）勞工保險條例第6條第1項第7款規定：無一定雇主或自營
      作業而參加職業工會之勞工，應以其雇主或團體或所屬機
      構為投保單位，全部參加勞工保險為被保險人。依勞工保
      險條例第14條第1項略以：所謂「投保薪資」係指由投保
      單位按被保險人之月薪資總額，依投保薪資分級表之規定
      ，向保險人申報之薪資。勞工保險條例第72條第2項及就
      業保險法第38條第2項就投保單位未依規定投保，或將投
      保薪資金額以多報少或以少報多者，均定有罰鍰，並賠償
      勞工所受損失。因此，投保薪資為「申報」制，且應據實
      填報。又依行政院勞工委員會（下稱勞委會）86年7月9日
      台86勞保2字026895號函示略以：職業工人投保薪資暫按
      分級表原第6級（即現行第4級）18,300元起申報。被告將
      原告投保薪資逕自改為起始基準加保，對於覈實申報薪資
      之工會與受僱於從事駕駛本業且實際薪資收入較起始基準
      較高之原告，實有欠公允。
（三）又除各單位於申報調低被保險人投保薪資時，應檢附各被
      保險人最近3個月之薪資明細表影本（加蓋投保單位及負
      責人印章）供被告查核外，並無在職業工會加保或調高薪
      資需附所得扣繳憑單或其他實際收入具體資料之相關規定
      。況各無一定雇主大都未為各受雇者加入勞工保險及全民
      健康保險，且以「現金」交付工作所得，各雇主及受雇人
      都無法將該等薪資納入所得報稅，該項資料取得實有困難
      。
（四）按民事訴訟法第355條規定，文書依其程式及意旨得認作
      公文書者，推定為真正。又同法第358條規定，私文書經
      本人或其代理人簽名，蓋章或按指印認證者，推定為真正
      。工會依法覈實申報原告月薪資總額38,200元加保，並檢
      送立大企業社領薪表及運欣實業社薪資證明單，舉證並確
      依法覈實申報投保薪資。故依民事訴訟法第355條及第358
      條規定，立大企業社及運欣實業社所開立之薪資證明等文
      書資料應推定為真正。
（五）立大企業社之商業登記經營項目為「電子材料批發業、零
      售業、租賃業、人力派遣業」，為雇用5人以下之非勞保
      強制投保單位，原告擔任電子材料批發運送等駕駛相關職
      務，被告以立大企業社出具之領薪總表並未載明原告從事
      何種職務，難認定98年5月8日加保前後之薪資收入情形，
      實屬臆測。況又無相關法令規定，申報加保勞工須從事何
      種職務為必要條件。
（六）運欣實業社出具之薪資證明單，雖載明原告於98年1月9日
      即自該單位離職，然原告自運欣實業社離職後即前往立大
      企業社任職，在98年5月8日由屏東縣汽車駕駛員職業工會
      申報加保前後之最近3個月內，即於立大企業社任職從事
      駕駛本業工作。被告未注意上情，將投保單位屏東縣汽車
      駕駛員職業工會依法覈實申報被保險人之投保薪資38,200
      元，以與該工會投保薪資之眾數差距過大為由，乃逕予更
      正投保薪資為18,300元，被告單憑臆測認定職業工會所提
      資料非屬具體收入所得相關證明資料，未詳加斟酌考量工
      會已舉證申報投保薪資38,200元為真實，其認事用法顯有
      違誤，訴願決定仍維持原處分亦有違誤等情。並聲明求為
      判決撤銷訴願決定及原處分。
三、被告則以︰
（一）按勞工保險條例第14條及同條例施行細則第27條規定，月
      投保薪資係指由投保單位按被保險人之月薪資總額，依投
      保薪資分級表之規定向保險人申報之薪資；其每月收入不
      固定者，以最近3個月收入之平均為準。又依照行政院勞
      工委員會（下稱勞委會）修正施行之「產業工會、職業工
      會分業標準表」補充說明事項規定，職業工會其組織成員
      之勞工，除以各該技術賺取工資且未僱用有酬受僱人員幫
      同工作之自營作業者外，係指「受僱從事各該職業為其本
      業，並以獲取工資、薪津或其他以計件、計時、計程等類
      似收入維持生活者而言。」另依勞委會86年7月9日台86勞
      保2字第026895號函示略以，職業工人投保薪資暫按分級
      表原第6級（即現行第4級）18,300元起申報。
（二）勞工保險係屬社會保險，各項被保險人資料之登載採申報
      制並以誠信為原則，即各項資料之申報應以事實為依據，
      於投保薪資之申報與調整，被保險人之月薪資總額應與其
      實際薪資（工資）相符或相近，依投保薪資分級表之規定
      ，向保險人申報，投保單位如未覈實任意為勞工申報或調
      整投保薪資，保險人自然有權覈實調整之，以維持勞工保
      險制度之運作，揆諸勞工保險條例第14條之1規定自明。
      原告於98年5月8日由屏東縣汽車駕駛員職業工會申報加保
      ，投保薪資填報為38,200元。前經被告以其所申報之加保
      投保薪資與該工會投保薪資眾數差距過大，乃逕予更正原
      告之投保薪資為18,300元，並受理自該日起加保。嗣該職
      業工會於98年7月7日檢送立大企業社出具之領薪總表及運
      欣實業社出具之薪資證明單，函請被告以投保薪資38,200
      元受理原告加保，有屏東縣汽車駕駛職業工會98年7月7日
      屏駕工總字第49號函及其附件附於原處分卷可稽。至原告
      主張該工會依法舉證申報投保薪資為真實等語，按「當事
      人就主張之事實須負舉證責任，倘其所提出之證據不足為
      主張事實之證明，自不能認其主張之事實為真實。」此參
      諸最高行政法院36年判字第16號判例自明。立大企業社之
      商業登記公示資料，該企業社經營項目為「電子材料批發
      業、零售業、租賃業、人力派遣業」，其出具之領薪總表
      並未載明原告從事何種職務，且無任何收支明細具體資料
      可佐，自難認係屬原告98年5月8日加保前後之最近3個月
      內從事汽車駕駛本業工作之薪資收入證明；又運欣實業社
      出具之薪資證明單亦載明原告於98年1月9日即自該單位離
      職，則該薪資證明單亦無從證明原告98年5月8日加保前後
      之最近3個月內之薪資收入情形，是原告始終未能提出其
      於屏東縣汽車駕駛員職業工會加保前後從事汽車駕駛本業
      工作之月平均薪資收入確有達38,200元等級金額之積極具
      體事證，則自難僅憑其空言主張，即遽為原告有利之認定
      。據此，被告逕予更正並核定維持原告之投保薪資為18,
      300元，依法應無不合等語，資為抗辯。並聲明求為判決
      駁回原告之訴。
四、本件如事實概要欄所述之事實，業據兩造分別陳明在卷，並
    有被告98年8月17日保承職字第09860537770號函、勞工保險
    監理委員會98年12月10日98保監審字第4441號保險爭議審定
    書、勞委會99年5月12日勞訴字第0990002207號訴願決定書
    附於原處分卷可稽，洵堪認定。本件兩造之爭點厥為原告主
    張98年5月8日以屏東縣汽車駕駛員職業工會為投保單位加保
    ，其加保薪資應為38,200元，是否有據？經查：
（一）按「年滿15歲以上，60歲以下之左列勞工，應以其雇主或
      所屬團體或所屬機構為投保單位，全部參加勞工保險為被
      保險人：‧‧‧七、無一定雇主或自營作業而參加職業工
      會者。」「前條所稱月投保薪資，係指由投保單位按被保
      險人之月薪資總額，依投保薪資分級表之規定，向保險人
      申報之薪資；被保險人薪資以件計算者，其月投保薪資，
      以由投保單位比照同一工作等級勞工之月薪資總額，按分
      級表之規定申報者為準。被保險人為第6條第1項第7款、
      第8款及第8條第1項第4款規定之勞工，其月投保薪資由保
      險人就投保薪資分級表範圍內擬訂，報請中央主管機關核
      定適用之。」「（第1項）投保單位申報被保險人投保薪
      資不實者，由保險人按照同一行業相當等級之投保薪資額
      逕行調整通知投保單位，調整後之投保薪資與實際薪資不
      符時，應以實際薪資為準。（第2項）依前項規定逕行調
      整之投保薪資，自調整之次月1日生效。」勞工保險條例
      第6條第1項第7款、第14條第1項及第14條之1分別定有明
      文。另勞工保險條例施行細則第27條第1項規定：「本條
      例第14條第1項所稱月薪資總額，以勞動基準法第2條第3
      款規定之工資為準；其每月收入不固定者，以最近3個月
      收入之平均為準；實物給與按政府公布之價格折為現金計
      算。」可知，勞工保險之月投保薪資，其收入固定者，以
      其月薪資總額定之；每月收入不固定者，以最近3個月收
      入平均定之，並依勞工保險投保薪資分級表所適用等級覈
      實申報。是勞工保險之月投保薪資，原則上是以勞工之實
      際薪資，依投保薪資分級表規定向保險人申報之；該月投
      保薪資是由投保單位向保險人申報之，並有覈實申報之義
      務，加以勞工保險性質上係屬社會保險，其除為保障勞工
      生活外，亦具有促進社會安全之公益目的，保險人有覈實
      調整投保薪資之職權。次按勞委會86年7月9日台86勞保2
      字第026895號函謂：「說明：．．．二、有關職業工人投
      保薪資暫按分級表原第6級（即現行第5級）18,300元起申
      報一節，仍請按貴局86年6月16日開會研商結論（一）職
      業工人月投保薪資仍按18,300元起報經本會86年6月25日
      台86勞保2字第025248號函同意辦理。．．．。」係中央
      主管機關勞委會，就無一定雇主或自營作業而參加職業工
      會之職業工人，其投保薪資應如何辦理申報，考量勞保作
      業便宜之實用性原則，參酌投保薪資分級表之各工作等級
      勞工之投保薪資，核定暫以「18,300元起」（目前為第4
      級）申報，為細節性、技術性統一之釋示，經核並未違反
      法律保留原則。是除能舉證證明較高薪資外，應以18,300
      元為投保薪資。又按「受僱從事2份以上工作之勞工，並
      符合第6條第1項第1款至第5款規定者，應由所屬雇主分別
      為其辦理參加勞工保險，並自即日生效。」經勞委會98年
      5月1日勞保2字第0980140222號函釋在案。上開函釋為上
      級機關協助下級機關在執行職務時，統一解釋法令、認定
      事實所為之解釋性行政規則，核與勞工保險條例規定意旨
      無違，本院得予援用。
（二）經查，原告於98年5月8日以屏東縣汽車駕駛員職業工會為
      投保單位，參加勞工保險為被保險人，該工會申報原告加
      保薪資為38,200元，經被告審核以其加保所申報之投保薪
      資與該工會投保薪資之眾數差距過大，逕予更正原告之投
      保薪資為18,300元，並受理自該日起加保，嗣屏東縣汽車
      駕駛員職業工會於98年7月7日檢送立大企業社出具之領薪
      總表及運欣實業社出具之薪資證明單，函請被告以投保薪
      資38,200元受理加保，復經被告98年8月17日保承職字第
      09860537770號函，維持原告之加保投保薪資為18,300元
      。又原告前於98年1月12日另以立大企業社為投保單位投
      保勞工保險，投保薪資經被告核定為38,200元等情，有98
      年5月8日勞工保險加保申報表、立大企業社之98年5月至
      7月勞工保險局勞工退休金繳款單附於本院卷及原處分卷
      可稽，並為兩造所不爭執。又被告訴訟代理人於99年9月
      14日在本院準備程序陳稱：「（問：目前原告加保於立大
      企業社或屏東縣汽車駕駛員職業工會？）兩邊都有加保。
      」「（問：假設立大企業社投保薪資係38,200元，若私下
      另有工作要加保是否也須證明薪資收入情形，不能僅以立
      大企業社薪資證明38,200元？）是的。」等語；於99年11
      月16日在本院言詞辯論程序陳稱：「（問：原告於98年1
      月於立大企業社加保38,200元？）是的。」「（問：另於
      98年5月8日加保職業工會？）是的。」「（問：是否從98
      年5月8日以後同時存在兩個勞工保險？）是的。」「（問
      ：同時存在兩個勞工保險是否被許可？）是的。」「（問
      ：有何實益？）如原告不是在立大企業社工作時發生職業
      災害，從事除立大企業社之外業務，有這樣的保障。」等
      語；另原告於99年9月14日在本院準備程序陳稱：「因家
      庭因素，我有4個小孩，除於立大企業社工作外，假日晚
      上，都在屏東果菜市場作運輸工作。」等語，此有本院準
      備程序筆錄及言詞辯論筆錄附卷可稽。足見原告在立大企
      業社工作，經投保單位立大企業社前於98年1月12日已投
      保勞工保險，投保薪資業經被告核定為38,200元，而原告
      於夜間及假日另在屏東果菜市場工作，另以屏東縣汽車駕
      駛員職業工會為投保單位於98年5月8日投保勞工保險，亦
      經被告核准投保勞工保險。是原告於98年5月8日以屏東縣
      汽車駕駛員職業工會為投保單位加保，係第2個勞工保險
      為可確認之事實。觀諸首揭勞委會98年5月1日勞保2字第
      0980140222號函釋意旨，可知受僱從事2份以上工作之勞
      工，符合勞工保險條例第6條第1項第1款至第5款規定，應
      由所屬雇主分別為其辦理參加勞工保險，故受雇人投保2
      個以上勞工保險，雖無不合。然查，原告於98年5月8日以
      屏東縣汽車駕駛員職業工會為投保單位加保，為第2個勞
      工保險，自與立大企業社於98年1月12日投保之勞工保險
      不同，況以職業工會為投保單位，須無一定雇主或自營作
      業而參加職業工會，故以屏東縣汽車駕駛員職業工會為投
      保單位加保之勞工保險核與原一定雇主立大企業社投保之
      勞工保險無涉，原告就98年5月8日以屏東縣汽車駕駛員職
      業工會為投保單位加保之勞工保險，即應提出立大企業社
      之薪資收入以外之其他工作薪資收入，證明該工會加保之
      投保薪資額另已達38,200元，倘原告無法提實際薪資之確
      切證明，依前揭勞委會86年7月9日台86勞保2字第026895
      號函釋意旨，即應參酌投保薪資分級表之各工作等級勞工
      之投保薪資，核定暫以「18,300元起」申報，至為明確。
（三）次查，屏東縣汽車駕駛員職業工會固曾於98年7月7日檢送
      立大企業社出具之領薪總表及運欣實業社出具之薪資證明
      單，函請被告以投保薪資38,200元受理於98年5月8日以屏
      東縣汽車駕駛員職業工會為投保單位加保，有上開立大企
      業社出具之領薪總表及運欣實業社出具之薪資證明單附於
      原處分卷可稽。惟原告既以屏東縣汽車駕駛員職業工會為
      投保單位加保，則原一定雇主立大企業社給付之薪資收入
      資料，核與原告於98年5月8日由屏東縣汽車駕駛員職業工
      會加保前後之月投保薪資金額無涉，自無法以立大企業社
      給付之領薪總表相關資料，證明屏東縣汽車駕駛員職業工
      會於98年5月8日投保之投保薪資額已達38,200元；又查，
      運欣實業社出具之薪資證明單載明原告於98年1月9日即已
      自該單位離職，故原告於屏東縣汽車駕駛員職業工會為投
      保單位加保之際，自無可能領取運欣實業社之薪資。足證
      立大企業社出具之領薪總表及運欣實業社出具之薪資證明
      單等資料，均無從證明原告於98年5月8日經屏東縣汽車駕
      駛員職業工會加保前後之最近3個月內之其他薪資收入情
      形。再者，原告於99年9月14日在本院準備程序陳稱：「
      因家庭因素，我有4個小孩，除於立大企業社工作外，假
      日晚上，都在屏東果菜市場作運輸工作。」「（問：有無
      果菜市場工作收入證明？）果菜市場係一種兼差性質，無
      一定雇主，給現金，我無法證明。」「（問：其他工作收
      入有無申報所得稅？）沒有。並無固定時間、雇主，係好
      幾個雇主加起來之金額。」「（問：其他工作收入有無固
      定對象金額？）沒有。」等語，此有本院準備程序筆錄附
      卷可稽，足證原告無法提出其他工作薪資收入之證明資料
      。本件原告既無法提出其他工作之實際月薪資總額之確切
      證據，自無法證明屏東縣汽車駕駛員職業工會加保前後之
      月投保薪資金額，除立大企業社給付之薪資收入外另達38
      ,200元等級，揆諸首揭規定，被告逕予更正原告於98年5
      月8日以屏東縣汽車駕駛員職業工會加保之投保薪資為18,
      300元，並受理自該日起加保，原處分維持核定加保之投
      保薪資為18,300元，即無不合。
五、綜上所述，原告前揭主張既不可採，則被告98年8月17日保
    承職字第09860537770號函維持核定加保之投保薪資為18,3
    00元，認事用法，並無違誤，訴願決定，遞予維持，亦無不
    合。原告提起本件行政訴訟請求撤銷原處分及訴願決定為無
    理由，應予駁回。本件事證已臻明確，兩造其餘攻擊防禦方
    法核與判決結果不生影響，爰不逐一論述，附此敘明。
六、據上論結，本件原告之訴為無理由，依行政訴訟法第98條第
    1項前段，判決如主文。
中    華    民    國    99    年    11    月    30    日
              高雄高等行政法院第四庭
                          審判長法官  蘇  秋  津
                                法官  戴  見  草
                                法官  詹  日  賢
以上正本係照原本作成。
如不服本判決，應於判決送達後20日內向本院提出上訴書狀，其
未表明上訴理由者，應於提起上訴後20日內向本院提出上訴理由
書（須按對造人數附繕本）；如於本判決宣示或公告後送達前提
起上訴者，應於判決送達後20日內補提上訴理由書（須附繕本）
。未表明上訴理由者，逕以裁定駁回。
中    華    民    國    99    年    11    月    30    日

                              書記官  洪  美  智

司法院資訊處製作；財團法人民間司法改革基金會備份。
